最高法院刑事判決　　　　　　一○○年度台上字第五五六五號
上　訴　人　楊 新 良
　　　　　　楊張麗菊
上列上訴人等因違反山坡地保育利用條例案件，不服台灣高等法
院高雄分院中華民國九十九年七月一日第二審判決（九十九年度
上訴字第六七四號，起訴案號：台灣屏東地方法院檢察署九十七
年度偵字第八０三四號、九十八年度偵字第五九六五號），提起
上訴，本院判決如下：
    主  文
原判決撤銷，發回台灣高等法院高雄分院。
    理  由
一本件原判決認定：上訴人楊新良、楊張麗菊夫妻於民國八十三
年七月及九十五年間，以楊張麗菊名義，與案外人馬金興、馬金
來及馬金訂約，價購馬氏兄妹繼承自父親馬玉清，於六十八年
間擅自占有屏東縣車城鄉○○段三０一地號之部分土地，而興建
之未辦保存登記、門牌編定車城鄉○○村○○路六十三之一號房
屋。上訴人夫妻於九十五年十月間遷入該屋（馬玉清竊佔係即成
犯，上訴人夫妻予以收受，基地部分被訴涉嫌贓物罪名，業經第
一審判決無罪確定），明知上揭土地和毗鄰之同縣、鄉、段二二
二之一地號土地，分屬行政院財政部國有財產局管理之國有土地
及李仲所有之私人土地，且均經行政院核定公告為山坡地保育利
用條例管制之山坡地，竟共同基於擅自占用之犯意聯絡，未經上
揭管理機關或所有人同意，於九十六年二月至九月十八日間某日
，先僱用不知情之工人在該屋附連圍繞之山坡地上，鋪設水泥，
又於同年十月間某日，僱工在該邊坡搭設鐵絲網，供作養、曬
穀之用，共計占用二一三平方公尺，詳如原判決附件土地複丈成
果圖所示，終經國有財產管理人員發現、究辦等情。因而撤銷第
一審之科刑判決，改判仍論處上訴人等以共同犯山坡地保育利用
條例第三十四條第一項之擅自占用山坡地罪刑。固非無見。
二惟查：(一)、證據之取捨、證明力之判斷及事實之認定，雖俱屬
事實審法院得自由裁量判斷之職權，但此項職權之行使，並非漫
無限制，而仍須受客觀存在之經驗法則與論理法則所支配，觀諸
刑事訴訟法第一百五十五條第一項規定甚明。系爭房屋坐落鄉野
，為俗稱「透天厝」之磚造獨立平房，起訴占用之土地係該屋之
毗鄰圍繞區（見警卷第十頁、偵查卷第四十四至五十頁、第一審
卷第一二四、一二五頁、原審卷第六十八、六十九頁），馬金興
在偵查中具結後證稱：「當時我們在房子旁邊有養及種菜，我
之前就有籬笆，交給楊張麗菊時，就將房子及土地交給他們（按
指上訴人夫妻）使用，範圍與被告（等）重新鋪水泥地一樣」（
見偵查卷第八頁），相關之讓渡書（按由法院公證人予以公證）
且載明：「……二出讓人應保證該讓與地之耕作權、使用權，確
無糾紛。如有爭端者，出讓人應負解決理清之責」（同上卷第六
十四頁），原判決則認定上訴人夫妻所受讓之範圍，僅止於房屋
和基地，不及於附連圍繞之土地（見原判決第十三頁倒數第五至
十行），是否確與卷內存在之訴訟資料相適合，並無違背客觀存
在之一般鄉野透天厝交易常情？似非無再酌餘地。(二)、山坡地保
育利用條例第三十四條第一項之犯罪，其行為人仍須具有一般犯
罪構成要件必備之故意，始克當之。如行為人基於繼受他人而使
用山坡地，縱然此出讓之該他人原無正當或合法權源，繼受之行
為人既乏不法存心，尚難逕以上開罪責相繩。原判決既然認定上
訴人等確有向馬家兄妹價購、受讓系爭房屋，則如何對於相關之
土地使用，係出於犯罪故意而占用，未見充分說明理由，自嫌理
由欠備。以上，或為本院得依職權調查之事項，或屬上訴意旨所
指摘，應認原判決尚有發回更審之原因。
據上論結，應依刑事訴訟法第三百九十七條、第四百零一條，判
決如主文。
中    華    民    國  一○○  年    十    月   十二   日
                      最高法院刑事第六庭
                          審判長法官  花  滿  堂  
                                法官  洪  昌  宏  
                                法官  徐  昌  錦  
                                法官  王  聰  明  
                                法官  周  盈  文  
本件正本證明與原本無異
                                      書  記  官  
中    華    民    國  一○○  年    十    月   十三   日
                                                      v